【裁判字號】    99,上訴,1205
【裁判日期】    990930
【裁判案由】    傷害致重傷
【裁判全文】
臺灣高等法院高雄分院刑事判決        99年度上訴字第1205號
上  訴  人  臺灣高雄地方法院檢察署檢察官
被      告  乙○○
指定辯護人  本院公設辯護人  孫妙岑
上列上訴人因被告傷害致重傷等案件，不服臺灣高雄地方法院98
年度訴字第1790號中華民國99年5 月19日第一審判決（起訴案號
：臺灣高雄地方法院檢察署98年度偵續字第128 號），提起上訴
，本院判決如下：
     主  文
原判決關於乙○○民國九十七年九月十二日被訴傷害致重傷等無
罪部分撤銷。
乙○○犯傷害罪，處有期徒刑伍月，如易科罰金以新臺幣壹仟元
折算壹日。
其他上訴駁回。
     事  實
一、乙○○與甲○○係址設高雄市○○區○○街「北國大地」社
    區之鄰居乙○○於97年9 月12日7 時15時許，在「北國大地
    」社區地下停車場車道持高爾夫球竿遛狗，甲○○亦於是時
    騎乘機車欲離開該處，因不滿乙○○所飼養之狗妨礙車輛通
    行，於繞高乙○○後，將機車停在該社區大門口處，即下車
    對乙○○稱：「你不要做一些543 的事情」等語，2 人遂發
    生爭執，詎乙○○竟基於傷害人身體及妨害自由之故意，持
    高爾夫球竿追趕甲○○，甲○○旋轉身往機車處跑，欲持放
    置在車上之拔釘器防身，乙○○見狀乃將甲○○連人帶車推
    倒，並順勢搶下甲○○手中之拔釘器後，以身體強行壓住甲
    ○○之身體，並以拔釘器壓住甲○○之脖子，以此強暴之方
    式，使甲○○行無義務之事，甲○○亦因此受有頸部疼痛、
    胸腹部擦傷2 處5 ×1 公分及4 ×1 公分、背臀部大面積挫
    傷及擦傷15×5 公分、兩側下肢擦傷2 處3 ×2 公分、4 ×
    2 公分、右下肢燙傷3 ×2 公分及右上臂無力，右臂神經叢
    損傷等傷害。
二、案經甲○○訴請台灣高雄地方法院檢察署檢察官偵查起訴。
    理  由
甲、程序部分
一、次按，被告以外之人於審判外之言詞或書面陳述，除法律有
    規定者外，不得作為證據，刑事訴訟法第159 條第1 項定有
    明文。又被告以外之人於審判外之陳述，雖不符前4 條之規
    定，而經當事人於審判程序同意作為證據，法院審酌該言詞
    陳述或書面陳述作成時之情況，認為適當者，亦得為證據。
    當事人、代理人或辯護人於法院調查證據時，  知有第159
    條第1 項不得為證據之情形，而未於言詞辯論終結前聲明異
    議者，視為有前項之同意，刑事訴訟法第159 條之5 亦定有
    明文。本件告訴人、證人張鎮昌於檢察事務官詢問中之陳述
    ，為被告以外之人於審判外之言詞陳述，卷附檢察事務官所
    為之勘驗報告、醫院所出具之診斷證明書、行政院國軍退除
    役官兵輔導委員會高雄榮民總醫院（下稱高雄榮民總醫院）
    函文等，則係被告以外之人於審判外之書面陳述，而檢察官
    、被告及其辯護人，就上開言詞及書面陳述，未於本院審理
    過程中聲明異議，本院並審酌前開言詞及書面陳述作成時之
    情況均屬正常，所取得過程並無瑕疵，且與本案相關之待證
    事實具有關連性，認適當作為證據，依前開刑事訴訟法第15
    9 條之5 之規定，認上開陳述均具有證據能力。
二、另按，被告以外之人於偵查中向檢察官所為之陳述，除顯有
    不可信之情況者外，得為證據，刑事訴訟法第159 條之1 第
    2 項定有明文。本件告訴人、證人孫蓮花於檢察官偵查中所
    為之證述內容，業經渠等具結擔保其證詞之真實性，且經本
    院提示後，檢察官、被告及其辯護人，對上開陳述之證據能
    力不爭執，且綜合本案全部卷證，並無發現顯不可信之情事
    ，復與本案相關之待證事實具有關連性，依前揭刑事訴訟法
    第159 條之1 第2 項規定，自應具有證據能力。
三、蒐證錄音帶、蒐證相片等物，分別係利用機械力錄取聲音、
    拍攝畫面後，再將該等聲音、畫面，予以客觀、自然呈現之
    物，此與「供述證據」係供述者對於有關體驗之事實，經由
    知覺、記憶、表現、敘述或敘述性動作等過程予以傳達者自
    為不同，其本質上屬物證之一種，非屬供述證據，不適用傳
    聞法則。是本件告訴人所提出之蒐證錄音帶、其所受傷勢相
    片，既與被告本件犯行有相當之關聯性，且非不法取得，自
    應具有證據能力。
乙、實體部分：
壹、撤銷改判部分
一、訊據被告乙○○矢口否認有傷害等犯行，辯稱：案發當時，
    是告訴人甲○○先以三字經罵伊，伊聽到之後，要上前與告
    訴人理論，結果告訴人就突然拿出拔釘器打伊，導致伊受傷
    ，伊為了避免繼續遭告訴人攻擊，才與告訴人發生推擠拉扯
    ，想將告訴人的拔釘器奪下，但當時伊並無法搶到告訴人的
    拔釘器，只有將告訴人壓在地上，而2 個人的手都在拔釘器
    上，之後鄰居孫蓮花經過，問伊是否要報警，伊說好，就將
    告訴人壓著等到警察來處理，嗣警察來時，伊才將告訴人的
    拔釘器拿過來交給警察。而從頭到尾，伊壓住告訴人僅約5
    、6 分鐘的時間，且伊是因為擔心告訴人再起身攻擊伊，才
    會持續壓制告訴人直至警察到場，伊所為只是正當防衛云云
    。
二、惟查上開事實，業據告訴人甲○○於偵查中、原審及本院審
    理時指訴綦詳，並有告訴人至高雄榮民總醫院就診之診斷證
    明書（見偵3 卷第29至32頁）、至高雄市立聯合醫院就診之
    診斷證明書（見偵3 卷第28頁）在卷可稽，復有扣案之高爾
    夫球桿、拔釘器各1支可資佐證。
三、又查證人孫蓮花於97年11月25日偵查中居證述：那天超過7
    ：15我要出去運動，在大門口時就看到他們二人壓的地上。
    葉先生壓在徐先生上面，葉先生的雙手壓住徐先生的手腕。
    我有看到他們手上有拿東西，誰拿什麼東西我忘記了。我看
    到時問他們二人，你們需不需要請警察幫忙，他們二人都說
    要我幫忙打電話叫警察，我就回家打電話，然後等到警察來
    時，我才出來等語（見偵卷第66至68頁）。證人謝品元於
    99年4 月28日原審審理時亦證述：案發當時，我見到被告壓
    在告訴人身上，而印象中，是告訴人手上有拿拔釘器，被告
    抓住告訴人的人，並說告訴人打他，之後我就住26號的陳太
    太（即住高雄市○○區○○街26號之證人孫蓮花）去報警，
    結果陳太太說她已經去報警了，隔沒多久，警察就來了等語
    （見原審卷二第78至80頁）。均足以證明被告於案發之初，
    將告訴人壓在地上，與告訴人搶奪拔釘器。而警方據報派員
    前往現場處理，據證人即到場處理本案之警員張鎮昌於偵訊
    中已明確證述：我到現場處理本案時，見到比較壯的那個人
    （指被告）手上拿1 支類似鐵撬狀的物品，勒住另一位脖子
    ，被壓制的一方，手上沒有拿任何物品等語，足見被告已成
    奪下告訴人之拔釘器。在被告搶下告訴人之拔釘器後，以身
    體強行壓制告訴人之身體，並以拔釘器壓住告訴人之脖子，
    使告訴人行義務之事，告訴人亦因此受有傷害等情甚明。由
    上觀之，被告於上述時地，既已奪下告訴人所持以攻擊之武
    器，當時不法侵害業已消失，被告卻繼續將告訴人壓制在地
    限制其行動及致其受有傷害，顯無正當防衛可言，至為明顯
    。從而，證人孫蓮花、謝品元上開證述，尚難採為有利於被
    告之認定。
四、公訴人認被告涉犯刑法第277 條第2 項後段之傷害致重傷罪
    ，係以告訴人之右手臂神經受損經檢查證明符合永久失能，
    有高雄榮民總醫院復健科報告1 紙（見偵卷第49頁）為憑
    ，為其主要論據。惟查告提出告訴人之生活狀況光碟，經原
    審於99年3 月31日審理時當庭勘驗結果：第一段，告訴人左
    手拿東西，右手開門進屋。第二段，告訴人於99年2 月21日
    晚上9 時35分，雙手拿相機往隔壁樓上拍。第三段，告訴人
    跟5 、6 個在住處門口談話，看起來左、右手的狀況活動自
    如等情，有勘驗筆錄附於原審卷二第41頁可稽。由上觀之，
    告訴人右手臂之功能業已恢復，至為明顯。被告此部分之行
    為，僅成立刑法第277 條第1 項之傷害罪，不能以刑法第27
    7 第2 項後段之傷害致重傷害罪相繩，併此明。綜上所述
    ，被告所辯上情，無非卸責之詞，不足採信。本件事證明確
    ，被告之犯行，堪以認定。
五、核被告所為，係犯刑法第277 條第1 項之傷害罪及第304 條
    之強制罪。又被告傷害告訴人部分，公訴人認被告係犯同法
    第277 條第2 項後段之傷害致重傷害罪，起訴法條尚有未恰
    ，理由已如前述，惟起訴之基本事實同一，本院自得變更起
    訴法條，予以審理。又被告以上所為，係一行為觸犯2 罪名
    ，應依想像競合犯之規定，從一重之傷害罪處斷。
六、原審未予詳查，遽為被告此部分無罪之諭知，尚有未當，公
    訴人上訴意旨，執此指摘原審此部分判決不當，為有理由，
    自應由本院將原審此部分判決撤銷改判。審酌被告犯後僅坦
    承部分犯行，迄今仍未與告訴人達成民事和解，及告訴人所
    受傷勢非輕等一切情狀，量處如主文第2 項所示之刑，並諭
    知易科罰金之折算標準，以資懲儆。
貳、上訴駁回部分：
一、公訴意旨略以：被告乙○○與告訴人甲○○係址設高雄市○
    ○區○○街「北國大地」社區之鄰居，於民國97年3 月12日
    上午5 時許，告訴人因聽到漏水聲音，乃尋聲錄音、拍照查
    看，並在「北國大地」社區1 樓大門口側等候，嗣於同日上
    午5 時30分許，被告駕車欲離開該社區時，因不滿告訴人以
    相機拍攝其出門情形，而與告訴人發生爭執，詎被告竟基於
    傷害人身體之犯意，以腹部頂撞告訴人，致告訴人撞擊鐵門
    及牆壁，而受有右手背擦傷0.7 ×0.3 公分之傷害；因認被
    告有犯刑法第277條第1項之傷害罪嫌。
二、按被告未經審判證明有罪確定前，推定其為無罪；犯罪事實
    ，應依證據認定之，無證據不得認定犯罪事實。又不能證明
    被告犯罪或其行為不罰者應諭知無罪之判決，刑事訴訟法第
    154 條、第301 條第1 項分別定有明文。次按，認定犯罪事
    實所憑之證據，雖不以直接證據為限，間接證據亦包括在內
    ，然而無論直接證據或間接證據，其為訴訟上之證明，須於
    通常一般人均不致有所懷疑，而得確信其為真實之程度者，
    始得據為有罪之認定，倘其證明尚未達到此一程度，而有合
    理之懷疑存在時，即難遽採為不利被告之認定，最高法院著
    有76年臺上字第4986號判例可資參照。又依據刑事訴訟法第
    161 條第1 項規定，檢察官就被告犯罪事實，應負舉證責任
    ，並指出證明之方法。因此，檢察官對於起訴之犯罪事實，
    應負提出證據及說服之實質舉證責任。倘其所提出之證據，
    不足為被告有罪之積極證明，或其指出證明之方法，無從說
    服法院以形成被告有罪之心證，基於無罪推定之原則，自應
    為被告無罪判決之諭知，最高法院亦著有92年臺上字第128
    號判例可參。
三、公訴人認被告有犯前開傷害罪嫌，係以告訴人之指訴，卷附
    之告訴人所提97年3 月12日案發當時之錄音資料暨檢察事務
    官之勘驗報告、告訴人在高雄市立聯合醫院之診斷證明書，
    為其論據。訊據被告堅決否認有上開傷害犯行，辯稱：案發
    當時，伊只是擋住告訴人，質問告訴人為何要拍照，害伊差
    點駕車撞到牆壁，而伊質問告訴人時，並沒有用身體去撞告
    訴人，只是多少與告訴人的身體有接觸到，當時伊並沒有注
    意到告訴人是否有撞到牆壁或鐵門等語。
四、經查告訴人於上述時地，告訴人何以會受有前揭右手背擦傷
    之傷害乙節，告訴人於本院審理中證述：被告見到伊在拍照
    後，就停下車來興師問罪，並用肚子、身體撞伊，伊因而一
    直後退，並碰到一旁的矮牆及鐵門，而遭被告以上開方式撞
    伊之後，伊右手背並沒有感到疼痛，而是覺得腰部、背部會
    痛，所以晚上下班之後，伊就去高雄市立聯合醫院看診，結
    果醫師診斷時，發現伊右手背有傷，此時伊才知道伊右手背
    有擦傷。因此，伊不知道該右手背擦傷是如何產生，可能是
    被告以上開方式撞伊時，使伊撞到東西所造成的（見原審2
    卷第31、37頁）。是依告訴人前揭證詞，告訴人自己亦無法
    確認其前揭右手背擦傷，係由被告所造成。再佐以告訴人就
    診發現上開右手背擦傷之時間，係97年3 月12日夜間，與當
    天其與被告發生口角之時間，期間約有長達12小時之差距，
    且告訴人所受上開右手背擦傷，傷勢甚微（此由告訴人自己
    並未發現該傷勢乙情，即足為佐），是於告訴人與被告發生
    口角後至其到醫院就診此段期間，只要告訴人之右手背與其
    他物品發生稍有力度之擦碰，均有可能產生上揭傷害。又查
    依卷附之告訴人所提出案發當時雙方對話內容之錄音帶暨檢
    察事務官就該錄音帶所為之勘驗報告（見偵3 卷第46頁、偵
    2 卷第82、83頁）、告訴人在高雄市立聯合醫院就診之診斷
    證明書（見偵3 卷第5 頁），實難遽認告訴人前揭「右手背
    擦傷0.7 ×0. 3公分」之傷害，確係由被告所造成，更遑論
    係被告基於傷害之犯意，而以腹部頂撞告訴人之方式，使告
    訴人受有上開傷害。綜上所述，被告所辯上情，尚堪採信。
    此外，復查無其他確切之證據足證被告有公訴人所指之犯行
    ，依上開判例之意旨，應認不能證明被告犯罪。則原審所為
    被告此部分無罪之諭知，尚無不當。公訴人上訴意旨，仍執
    前詞，指摘原審此部分判決不當，為無理由，應予駁回。
據上論斷，應依刑事訴訟法第368 條、第369 條第1 項前段、第
364 條、第299 條第1 項前段、第300 條，刑法第277 條第1 項
、第304 條、第55條、第41條第1 項前段，刑法施行法第1 條之
1，判決如主文。
本案經檢察官蔡國禎到庭執行職務。
中    華    民    國    99    年    9    月    30     日
                  刑事第七庭    審判長法  官  莊飛宗
                                      法  官  蔡廣昇
                                      法  官  謝宏宗
以上正本證明與原本無異。
97年9月12日傷害部分檢察官如不服本判決應於收受本判決後10
日內向本院提出上訴書狀，其未述上訴理由者，並得於提起上
訴後10日內向本院補提理由書狀（均須按他造當事人之人數附繕
本) 「切勿逕送上級法院」。
其他部分均不得上訴。
中    華    民    國    99    年    10    月     4    日
                                      書記官  蘇恒仁
附錄本判決論罪科刑法條：
中華民國刑法第277條第1項
（普通傷害罪）
傷害人之身體或健康者，處 3 年以下有期徒刑、拘役或 1 千元
以下罰金。
中華民國刑法第304條
（強制罪）
以強暴、脅迫使人行無義務之事或妨害人行使權利者，處 3 年
以下有期徒刑、拘役或 3 百元以下罰金。
前項之未遂犯罰之。

司法院資訊處製作；財團法人民間司法改革基金會備份。
